最高法院刑事判決　　　　　　　九十六年度台上字第四０八號
上　訴　人　甲○○
選任辯護人　周黛婕律師
上　訴　人　乙○○
上列上訴人等因違反毒品危害防制條例案件，不服台灣高等法院
台中分院中華民國九十五年十一月一日第二審更審判決（九十五
年度上更(一)字第二五六號，起訴案號：台灣台中地方法院檢察署
九十年度偵字第一九八九一號、九十一年度偵字第一五一六號《
原判決誤載為一五六號》），提起上訴，本院判決如下：
    主  文
原判決關於甲○○販賣第一級毒品及乙○○部分撤銷，發回台灣
高等法院台中分院。
    理  由
本件原判決認定：上訴人甲○○、乙○○（下稱上訴人等二人）
均素行不佳；緣羅仕雄於民國九十年十月三十一日上午十時許，
因施用毒品為警查獲，經警詢問施用之毒品來源係向甲○○購買
後，要求其配合查案，羅仕雄深感為毒品所害，即基於其自由意
識，配合警方之查緝，自行以0000000000號行動電話
撥打甲○○持用之0000000000號行動電話，洽商購買
第一級毒品海洛因，雙方約定在台中市○○路與梅川西路口處交
易後；甲○○即以其持有之上開行動電話與乙○○持用之000
0000000號行動電話聯絡，派乙○○前往約定地點交付海
洛因。乙○○遂與甲○○共同基於意圖營利之犯意聯絡，在甲○
○詢悉乙○○身上尚留存有當日凌晨甫購得原欲供己施用之海洛
因後，甲○○乃委由乙○○駕駛自用小客車，將海洛因０．四公
克，以新台幣（下同）二千元價格販賣予羅仕雄。嗣羅仕雄在警
方人員控制下與乙○○銀貨兩訖交易完成後，員警即尾隨乙○○
所駕之上開車輛返回台中市○○○路○段一四七之一號二樓之二
其與甲○○經常聚集處，查獲乙○○並在乙○○之車內及手上扣
得海洛因四包（併先前交予羅仕雄之一包共五包，驗餘合計淨重
十一．一四公克，包裝重合計一．一五公克）等情。因而撤銷第
一審之科刑判決，改判論上訴人等二人以共同販賣第一級毒品，
未遂罪，甲○○處有期徒刑柒年陸月；乙○○處有期徒刑柒年貳
月；並均為相關從刑之宣告。另以公訴意旨指稱：上訴人甲○○
於九十年十月五日二十二時許及同年月二十二日二十一時許，先
後二次，每次均販賣海洛因各一小包（每包二千元）予羅仕雄等
情，因認甲○○涉有販賣第一級毒品罪嫌云云部分，經調查結果
認不能證明甲○○犯罪，而不另諭知無罪。固非無見。
惟按：(一)、判決之理由前後不相一致者，均屬判決所載理由矛盾
，依刑事訴訟法第三百七十九條第十四款之規定，其判決當然為
違背法令，足以構成撤銷之原因。原判決於理由內說明：「誘捕
方式之辦案可區分為兩種，一為創造犯意型誘捕，一為提供機會
型誘捕。前者，又稱為『陷害教唆』，係指行為人原無犯罪意思
，因受他人（如便衣警察）之引誘，始生犯意，進而著手實行犯
罪構成要件之行為而言，此種情形所取得之證據，並無證據能力
。後者，又稱為『機會教唆』，係指行為人原本即有犯罪之意思
，其從事犯罪構成要件行為之犯意，並非他人所創造，警察僅係
利用機會加以誘捕，此種情形之犯罪行為人本具有販賣毒品之犯
意，初非警察人員所造意，自得採為法院論罪科刑之依據。」「
依證人羅仕雄於警詢之證述，被告甲○○於本案發生前之九十年
十月五日、同年十月二十二日即有二次販賣毒品海洛因及安非他
命予羅仕雄之情形（此部分之犯行，因乏其他積極證據足佐，不
足以認定被告甲○○此部分犯行，詳見後述），縱依羅仕雄於原
審（指第一審）審理時之證述，其亦證稱：被告甲○○於本案發
生前，多次交付毒品海洛因供其施用等語，是被告等所辯，彼等
係因『陷害教唆』，始生犯意，難以採信」等由，資為其認證人
羅仕雄於警詢之證詞，應具證據能力之論據（見原判決第五至六
頁，理由一(二)之(2)）。然查證人羅仕雄於警詢時指稱：本件案發
前之九十年十月五日、同年十月二十二日，甲○○即曾先後二次
販賣海洛因予伊施用等語部分，既經原判決於不另諭知甲○○無
罪部分，認為不足遽予憑採（見原判決第十五至十六頁，理由六
(3)之、）；乃其竟又以羅仕雄此部分不利於上訴人甲○○之
供詞，作為認定甲○○於受誘捕之前，原即具有販賣海洛因犯意
之依據，並進而為本件並無陷害教唆之情形、相關證據應具有證
據能力之論斷，難謂無證據上理由矛盾之違法。(二)、施用毒品者
指證被告販賣毒品，其真實性雖有待其他必要之證據加以補強，
然茲所謂之補強證據，並非以證明被告犯罪構成要件之全部事實
為必要，倘得據以佐證其所指被告犯罪之陳述非屬虛構，能予保
障其真實性，即已充分。又得據以佐證者，雖非直接可以推斷被
告之實施犯罪，但以此項證據與其所為之指證為綜合判斷，若足
以使被告之犯罪事實獲得確信者，仍不得謂其非屬補強證據。經
查證人即施用毒品之羅仕雄於警詢時證稱：上訴人甲○○於九十
年十月五日、同年十月二十二日，即曾先後二次販賣海洛因予伊
施用等語，雖據上訴人甲○○所否認，然甲○○於案發當日（即
九十年十月三十一日），經羅仕雄以電話聯絡購買毒品，即予應
允，旋指派乙○○前往約定地點交易等情，既為原判決所認定。
倘若不虛，則上訴人甲○○於案發當日，接獲羅仕雄購買海洛因
之要約後，既得即時調貨以供販賣，此項事證，得否與羅仕雄前
揭不利於上訴人甲○○之指證相互補強利用，而使上訴人甲○○
被訴於案發前之九十年十月五日、同年十月二十二日先後二次販
賣海洛因予羅仕雄之犯罪事實獲得確信？自有詳加勾稽推求之必
要。原審未予詳酌慎斷，遽認此部分不能證明上訴人甲○○犯罪
，亦有可議。(三)、刑分主刑及從刑，主刑如不成立，從刑即失其
附麗；沒收為從刑之一種，自應附隨於主刑而存在，故毒品危害
防制條例第十八條第一項所謂「查獲」之第一、二級毒品，係指
經有罪判決認定與被告犯罪事實有關之毒品而言。本件依原判決
認定之事實，上訴人乙○○持有毒品原係供自己施用，祇因上訴
人甲○○之聯絡，始與甲○○基於販賣之犯意聯絡，依甲○○之
指示，將所持有其中之海洛因一包，以二千元販賣予羅仕雄未遂
等情。如果無訛，上訴人乙○○所持有供自己施用之其他海洛因
四包，應與本件販賣毒品未遂之犯罪無關，原判決併於上訴人等
二人販賣第一級毒品未遂之主刑項下宣告沒收銷燬，於法難謂無
違。(四)、犯販賣第一級毒品未遂罪者，其供犯罪所用之財物，固
應依毒品危害防制條例第十九條第一項之規定，予以沒收，如全
部或一部不能沒收時，應追徵其價額或以其財產抵償之。惟因上
開法條並無「不問屬於犯人與否，沒收之」之規定，故仍以屬於
犯人所有者為限，始得沒收。原判決就上訴人等二人所持有，用
以聯絡販賣海洛因之0000000000、00000000
00號行動電話，並未具體認定是否為上訴人等二人所有，逕以
其係供犯罪所用之物，即為沒收之宣告，已有未合。且原判決僅
說明上開0000000000號行動電話經扣押在案（見原判
決第十頁，理由三(二)之(4)；因經扣押，不生不能沒收之問題），
而就另0000000000號行動電話是否亦經扣押？如屬否
定，何以毋須為「如全部或一部不能沒收時，追徵其價額或以其
財產抵償之」之諭知，則全未說明論述，併有未當。以上或為上
訴意旨所指摘，或為本院得依職權調查之事項，應認原判決仍有
撤銷發回之原因。
據上論結，應依刑事訴訟法第三百九十七條、第四百零一條，判
決如主文。
中　　華　　民　　國　九十六　年　　一　　月 　十九 　日
                      最高法院刑事第六庭
                          審判長法官  林　增　福
                                法官  邵　燕　玲
                                法官  陳　世　雄
                                法官  蔡　國　在
                                法官  黃　正　興
      本件正本證明與原本無異
                                      書  記  官
中　　華　　民　　國　九十六　年　　一　　月　二十五　日
                                                      G
